臺灣高等法院花蓮分院民事判決　九十三年度上易字第一九號
　　　上　訴　人　丁○○
　　　　　　　　　己○○
　　　訴訟代理人　黃健弘律師
　　　複　代理人　曾泰源律師
　　　被　上訴人　戊○○
　　　　　　　　　甲○○
　　　　　　　　　乙○○
　　　　　　　　　丙○○
　　　訴訟代理人　陳正忠律師
右當事人間清償借款事件，上訴人對於中華民國九十三年二月十九日臺灣花蓮地方法
院九十二年度訴字第二五七號第一審民事判決提起上訴，本院判決如左：
　　　主　文
原判決關於命上訴人應連帶給付被上訴人之金額逾新台幣拾肆萬陸仟捌佰伍拾陸元
部分及該部分假執行之宣告，暨訴訟費用之裁判均廢棄。
右開廢棄部分，被上訴人在第一審之訴及假執行之聲請均駁回。
其餘上訴駁回（此部分原判決命上訴人應「連帶」給付，應改為給付）。
第一、二審訴訟費用由上訴人負擔三分之一，餘由被上訴人連帶負擔。
　　　事實及理由
一、本件被上訴人在原審起訴主張：上訴人二人為夫妻曾多次向被上訴人戊○○借款
    ，其間有借有還，於民國八十四年十月二十六日，上訴人等向被上訴人戊○○借
    用戊○○妻子黃菊英名下之房、地產，由上訴人自覓代書向訴外人花蓮市農會辦
　　理抵押貸款新台幣（下同）一五０萬元，其中一百萬元由上訴人等簽發一百萬元
　　之本票交與被上訴人戊○○，上訴人等允諾自八十四年十一月二十八日起，就該
　　項農會抵押貸款一五０萬元按月繳付貸款本息，及言明至八十五年十月二十八日
　　全部清償完畢，復立有合約書為憑。嗣上訴人等前後累計固已償還一、三０三、
　　０００元，然不過僅攤還八三期之農會貸款，尚欠九七期未付清，所欠貸款餘額
　　為九八九、四七七元，被上訴人不得已，於九十一年七月，向臺灣花蓮地方法院
　　就上訴人等前開本票及按本票面額年息百分之六計算之利息，聲請法院裁定強制
　　執行，並以該院九十一年度執字第六一六九號執行扣押上訴人丁○○之薪資三分
　　之一在案，雖上訴人以其截至九十一年一月間，已分期匯給被上訴人累計一、三
　　０三、０００元，而認其所欠被上訴人之債務，按年息百分之六計算，業已全部
　　清償完畢，向上開地院提起債務人異議之訴而獲致勝訴判決，然被上訴人提起本
　　件訴訟所請求者係本票上所載自八十五年十二月一日到期日起算按年利率週年百
　　分之二十計算之遲延利息，該請求與前開異議之訴並不衝突，而依前開異議之訴
　　判決第七頁末二行所示意旨，及該判決附表二第四頁末行所載，截至九十二年六
　　月十九日期末未還本金九０四、六三一元，期末未還利息一五六、七０六元，期
　　末未還本息一、０六一、三三八元，因而提起本件訴訟，又因上訴人等一再抗辯
　　其係向被上訴人戊○○之配偶黃菊英借款，而非上訴人等向戊○○借用房地產（
　　黃菊英名下）向農會告貸等語，惟黃菊英已死亡，被上訴人等均係黃菊英之繼承
　　人，被上訴人等亦得依繼承及借貸之法律關係為本件之請求等情，求為命上訴人
　　應連帶給付被上訴人一百零六萬一千三百三十八元，及其中九十萬四千六百三十
　　一元自九十二年六月二十日起至清償日止，按年息百分之二十計算利息，及願供
　　擔保請准宣告假執行之判決。原審為被上訴人全部勝訴之判決，上訴人提起上訴
　　，因之，被上訴人答辯聲明：(一)上訴駁回。(二)上訴訴訟費用，由上訴人負擔。
二、上訴人等則以：本件上訴人向黃菊英借款，固共同簽立本票乙紙，惟被上訴人係
    依借款返還請求權為請求，並無共同債務人應連帶之問題。黃菊英貸一百萬元與
    上訴人時允諾按年利率百分之六計付利息，直至黃菊英於九十年十月廿九日死亡
    後，始由其夫即被上訴人戊○○於九十一年六月對上訴人聲請本票裁定，其聲請
    時亦係以年利率百分之六為計付利息，被上訴人提起本件訴訟，欲向上訴人請求
    年息百分之二十之利息，實屬無理，上開百分之二十之利率係記載於本票上，若
    被上訴人依票款請求權請求，固可依票面記載之利率計付利息，惟被上訴人係依
    借款請求權為請求，既不能舉證上開借款有利率之約定，自應依民法第二百零三
　　條規定僅得依年利率百分之五計付利息。如依本票背面所載按農會借貸之利率按
　　年息百分之十點五計算本息，計至九十一年一月五日止，上訴人已清償本息，亦
　　僅賸十六萬四千一百四十五元，再扣除被上訴人嗣後再執行上訴人丁○○薪資二
　　十二萬七千零七十七元，被上訴人對於伊等已無任何債權可以請求等語，資為抗
　　辯。原審為被上訴人全部勝訴之判決，故上訴人提起上訴，上訴聲明為：(一)原判
　　決廢棄。(二)被上訴人在第一審之訴駁回。(三)第一、二審訴訟費用由被上訴人負擔
　　。(四)願供擔保請准就受不利判決部分免為假執行之宣告。
三、經查：系爭借款係上訴人向被上訴人戊○○之配偶黃菊英所借，由上訴人共同簽
    發一百萬元面額之本票交付，並於票據背面共同簽立合約書，而黃菊英業已死亡
    ，被上訴人等均為其繼承人，故於原審中，原起訴之戊○○（即原告）於訴訟進
　　行中復追加其餘之被上訴人為原告，並依繼承及借貸之法律關係為請求，於法並
　　無不合。茲兩造所爭執者，為系爭借款由上訴人等所共同簽發之一百萬元本票上
　　所記載文字及本票背面所書合約書內容，尤其是關於利率之記載其效力如何？本
　　件被上訴之訴訟代理人於本院準備程序期日中主張遲延之前係用約定利息請求，
　　遲延之後，係按遲延利息為請求，自八十五年十月廿九日開始依百分之二十遲延
　　利息請求至九十二年六月十九日止，對花蓮地院九十一年度訴字第三０四號卷內
　　判決理由貳之二及(二)之計算說明及附表並無意見，本件所請求是其餘百分之十四
　　部分之遲延利息等情（見本院九十三年四月二十六日、五月十日之準備程序筆錄
　　），上訴人則抗辯不應再給付其餘百分之十四利息等語（見本院九十三年五月十
　　日準備程序筆錄）。查系爭上訴人等所共同簽發之一百萬元本票正面載有：「約
　　定利率自發票日起按年利率週年百分之貳拾計付。遲延利息自到期日起按年利率
　　週年百分之貳拾計付。．．．．」，於本票背面又書有合約書記載：「發票人丁
　　○○及配偶己○○二人合議向黃菊英所有之房屋權狀建號九０五及土地權狀地號
　　一二九五－四德安段向花蓮市農會房地擔保借款，並將丁○○所有之民權段建號
　　七四二土地權狀設定抵押給黃菊英，並言明從民國八十四年十一月廿八日起按月
　　繳付市農會借款至八十五年十月廿八日止，為恐口無憑，立此合約書為證。合約
    人：丁○○、己○○。住址（略），中華民國八十四年十二月一日」上開本票正
    面之記載及背面合約書之記載，為兩造所不爭執，因之，兩造間既就到期日（八
    十五年十月廿八日）後之遲延利息已於本票正面記載按年利率百分之二十計付，
    而該本票之面額一百萬元即係本件兩造所不爭之借款本金，從而，上訴人抗辯稱
    兩造間之借款並無利率之約定，應依民法第二百零三條規定按年利率百分之五計
    付利息云云，即非可採。又上訴人抗辯稱伊等已與黃菊英約定應按年利率百分之
    六計算利息云云，經查，黃菊英業已死亡，上訴人等前開抗辯不能舉證以實其說
    ，且與前開本票正面所載文字之記載不符，亦不足採。因之，被上訴人等主張系
    爭一百萬元之借款債權之遲延利息應按年利率百分之二十計付乙節，洵屬可採。
    惟系爭一百萬元借款債權之本金一百萬元及其按年利率百分之六計息部分計至九
    十一年一月十五日止，上訴人等業已給付一百三十萬零三千元，已溢付本金九萬
    六千六百零二元，於九十年八月十三日時，則溢付本金一萬五千六百零二元之事
    實，業據上訴人等與被上訴人戊○○間另案臺灣花蓮地方法院九十一年度訴字第
    三０四號債務人異議事件中所是認（參見上開判決理由第七頁之論述），此為兩
    造於本件中所不爭執，堪以採信，從而，本件被上訴人所得請求之遲延利息應自
    到期日即八十五年十月廿九日起算至本金清償日止即九十年八月十三日止按年利
    率百分之十四（即百分之二十年利率減百分之六年利率後等於百分之十四年利率
　　）計算其金額即為六七０、五三五元（即 1,000,000×14％×4（年）283（日）
　　／365（日）＝670,535元），被上訴人所提計算表之計算方式及其起、迄時間，
　　為本院所不採。又關於利息，不得請求遲延利息，觀諸民法第二百三十三條第二
　　項規定自明，本件被上訴人前開所請求者為遲延利息，則對於遲延利息亦無再請
　　求遲延利息可言。惟上訴人等於九十一年一月十五日止，已溢付本金九六、六０
　　二元（詳如前開異議之訴判決第七頁之記載），及於前開時間後，被上訴人另於
　　強制執行程序中執行上訴人丁○○之薪資合計二二七、０七七元等情，有收據十
　　六紙可證，且為被上訴人所是認，上開金額自應從被上訴人前述所得請求之金額
　　中予以扣減，經扣減後，被上訴人僅得請求上訴人等之金額僅賸三四六、八五六
　　元（即670,535元－227,077元－96,602元＝346,856 元）。又被上訴人係依借貸
　　法律關係對於上訴人請求給付，而上開給付係屬可分之債，並無上訴人等應負連
　　帶清償之約定或法律上之規定，自不生連帶給付之問題。從而，原判決關於命上
　　訴人等應給付被上訴人等之金額在三四六、八五六元（不生連帶給付問題）範圍
　　內為無不當，該部分原判決並諭知被上訴人供擔保而准其假執行之聲請，經核於
　　法並無不合，上開部分，上訴人提起上訴求予廢棄，為無理由，應予駁回。至於
　　被上訴人逾上開三四六、八五六元之請求部分，即屬不應准許，該部分原審所為
　　被上訴人勝訴之判決，即有未合，上訴人此部分之訴，為有理由，應由本院廢棄
　　該部分原判決，改為被上訴人該部分敗訴之判決。
四、據上論結，本件上訴一部分為有理由，一部分為無理由，依民事訴訟法第四百四
    十九條第一項、第四百五十條、第七十九條但書、第八十五條第二項，判決如主
    文。
中　　　華　　　民　　　國　　九十三　　年　　　六　　　月　　十一　　　日
                                    審判長法官  謝  志  揚
　　　　　　　　　　　　　　　　　　　　　法官　莊　謙　崇
　　　　　　　　　　　　　　　　　　　　　法官　陳　淑　媛
右正本係照原本作成。
本件兩造均不得上訴。
　　　　　　　　　　　　　　　　　　法院書記官　哈　廣　明
中　　　華　　　民　　　國　　九十三　　年　　　六　　　月　　十一　　　日
